臺灣高等法院刑事判決
111年度上訴字第3254號
上  訴  人  
即  被  告  陳烟呈



選任辯護人  陳廣祐律師
            劉博文律師
上列上訴人即被告因違反水污染防治法案件，不服臺灣新北地方
法院111年度審易字第600號，中華民國111年6月28日第一審判決
（起訴案號：臺灣新北地方檢察署110年度偵字第17034號），提
起上訴，本院判決如下：
    主  文
上訴駁回。
    事  實
陳烟呈為本九精密蝕刻有限公司（下稱本九公司）實際負責人，
明知本九公司公司未取得廢水排放許可證，亦知事業處理過程中
所產生有害健康物質之廢水，未經處理，不能逕自排放，需經場
內水污染防治設備處理，符合放流水檢測標準後，始可經由申請
核准之放流口排放至地下水體。竟於民國109年10月18日及同年1
1月4日前某時許，將工廠運作產生之廢水排放至廠外之地面水體
。嗣經新北市政府環境保護局於前開時間，前往上址稽查，並在
本九公司污水下水道排入口處採集水樣送驗，經檢驗後發現本九
公司所排放之上開廢水，其2次採檢之有害健康物質重金屬（如
附表所示）濃度均超過主管機關行政院環境保護署公告之有害健
康物質放流水標準，而查悉上情。
    理  由
甲、程序部分
　　本件當事人、辯護人對於本判決所引用下述被告以外之人於
    審判外之陳述，均未爭執其證據能力，復未於言詞辯論終結
    前聲明異議，本院審酌該等證據作成時並無不當取得情形，
    認以之作為本案證據亦屬適當，依刑事訴訟法第159條之5規
    定，均有證據能力。至本判決所引用之其他非供述證據，查
    無違反法定程序取得之情形，依同法第158條之4反面解釋，
    均具證據能力。
乙、實體部分
壹、得心證之理由
    訊據被告對事實欄所示犯行坦承不諱（偵卷第136頁，原審
    卷第40、45頁，本院卷第40、67頁），並有新北市環保局稽
    查紀錄表（稽查紀錄編號04E00000000、04E00000000）、現
    場採證照片、廢污水檢驗報告（報告編號REP-W-10910-1、R
    EP-W-10911-1）、新北市政府環境保護局110年12月28日函
    （偵卷第25-35、193-201頁）可佐，足認被告前開任意性自
    白與事實相符，應可採信。從而，本件事證明確，被告犯行
    堪予認定，應依法論科。
貳、論罪部分
    被告為本九公司實際負責人，有經濟部商工登記公示資料查
    詢服務可憑（偵卷第41、55-58頁），是核被告所為，係犯
    水污染防治法第36條第5項之負責人犯同法第36條第3項第1
    款、第1項之事業無排放許可證排放廢水所含有害健康物質
    超過管制標準罪。又按事業負責人犯水污染防治法第36條第
    3項各款或第1項之罪，應依同法第36條第5項規定加重其刑
    。又該加重規定，並非所有罪名均一體適用之概括性規定，
    而係就犯罪類型變更之個別犯罪行為予以加重，為另一獨立
    之罪名，屬刑法分則加重之性質（最高法院107年度台上字
    第1718號判決意旨參照），本件起訴意旨認被告違反水污染
    防治法第36條第1項之罪，容有誤會，惟基本事實同一，本
    院亦於審理時當庭諭知（本院卷第62頁），爰依刑事訴訟法
    第300條之規定，變更起訴法條如上。
參、駁回上訴理由
一、原審以被告犯罪事證明確，適用水污染防治法第36條第5 項
    、第3項第1款、第1項之規定，並審酌被告經營本九公司，
    未領有排放許可證，卻將包含有害健康物質且超過管制標準
    之廢水，放流排放至廠外地面，危害地面水體與生態環境，
    惟念其犯後始終坦承犯行，其經營之本九公司並未正式營業
    ，試營運期間排放之廢水數量甚微，排放時間亦短，對環境
    衛生、人體健康未見明顯重大之實害，兼衡其素行、犯罪動
    機、目的、手段、情節、職業、家庭經濟狀況等一切情狀，
    量處有期徒刑3月，緩刑2年，並應於判決確定後6個月內，
    向國庫支付新臺幣5萬元。經核原判決認事用法、量刑、緩
    刑及公益捐諭知均無不當，應予維持。
二、被告提起上訴主張：水污染防治法第36條第5項規定屬刑法
    總則之加重性質，原審判決為被告6月以下期徒刑之宣告，
    符合法定得易科罰金之要件，本件若未給予被告易科罰金，
    後續將有很重的行政罰，但被告犯行情節輕微，請求給予易
    科罰金之機會。惟查：
（一）按量刑之輕重及緩刑之宣告，係事實審法院得依職權自由
      裁量之事項，茍已斟酌刑法第57條各款所列情狀而未逾越
      法定刑度，則不得遽指為違法；又刑罰之量定屬法院自由
      裁量之職權行使，但仍應審酌刑法第57條所列各款事由及
      一切情狀，為酌量輕重之標準，並非漫無限制，在同一犯
      罪事實與情節，如別無其他加重或減輕之原因，下級法院
      量定之刑，亦無過重或失輕之不當情形，則上級法院對於
      下級法院之職權行使，原則上應予尊重（最高法院85年度
      台上字第2446號判決意旨參照）。原審判決已綜合審酌各
      項量刑因子予以量定，並考量被告坦承犯行，非法排放廢
      水危害環境，兼衡其犯罪動機、目的、手段、排放廢水之
      數量甚微、時間亦短，犯罪情節及所生危害尚屬輕微，復
      審酌其智識程度、家庭狀況等情，原審之量刑既已詳予斟
      酌刑法第57條各款所列情形，並具體說明理由，核無逾越
      法定刑度，或濫用自由裁量權限之違法或不當情事。
（二）水污染防治法第36條第5項罪之加重，係對行為人為負責人之特殊要件予以加重處罰，乃就犯罪類型變更之個別犯罪行為予以加重，屬刑法分則加重之性質，成為另一獨立之罪名，其法定本刑加重之結果，已非「最重本刑為5年以下有期徒刑以下之刑之罪」，縱受6個月以下有期徒刑之宣告，與上開刑法第41條第1項規定得易科罰金之要件即有不符，自不得諭知易科罰金之折算標準，否則即屬判決違法（最高法院97年度台非字第246號判決意旨參考）。原審適用水污染防治法第36條第5項、第3項第1款、第1項規定，對被告量處有期徒刑3月，未諭知易科罰金之折算標準，核無違誤。被告提起上訴請求宣告易科罰金，並無理由，應予駁回。
據上論斷，應依刑事訴訟法第368條，判決如主文。
本案經檢察官張智堯到庭執行職務。
中　　華　　民　　國　　111 　年　　11　　月　　29　　日
                  刑事第二十五庭審判長法  官 黃翰義
                                      法  官 劉兆菊
                                      法  官 邱瓊瑩
以上正本證明與原本無異。
如不服本判決，應於收受送達後20日內向本院提出上訴書狀，其
未敘述上訴之理由者並得於提起上訴後20日內向本院補提理由書
（均須按他造當事人之人數附繕本）「切勿逕送上級法院」。
                                      書記官 桑子樑
中　　華　　民　　國　　111 　年　　11　　月　　29　　日
附錄：本案論罪科刑法條全文
水污染防治法第36條
事業排放於土壤或地面水體之廢（污）水所含之有害健康物質超
過本法所定各該管制標準者，處3年以下有期徒刑、拘役或科或
併科新臺幣20萬元以上5百萬元以下罰金。
事業注入地下水體之廢（污）水含有害健康物質者，處1年以上7
年以下有期徒刑、拘役或科或併科新臺幣20萬元以上2千萬元以
下罰金。
犯第一項之罪而有下列情形之一者，處5年以下有期徒刑，得併
科新臺幣20萬元以上1千5百萬元以下罰金：
一、無排放許可證或簡易排放許可文件。
二、違反第18條之1第1項規定。
三、違反第32條第1項規定。
第一項、第二項有害健康物質之種類、限值，由中央主管機關公
告之。
負責人或監督策劃人員犯第34條至本條第3項之罪者，加重其刑
至二分之一。
附表
有害健康物質\稽查時間 鉻 鋅 鎳 銅 鎘 標準(mg/L) 2 5 1 3 0.03 109.10.18 17.7 27 6.69 73.2 未超標 109.11.4 未超標 未超標 未超標 未超標 0.823